臺灣南投地方法院民事判決
111年度訴字第41號
原      告  楊潘玉雲
訴訟代理人  韓國銓律師
被      告  吳華田  
            陳嘉偉  
上列當事人間請求確認通行權存在事件，本院於民國111年4月12
日言詞辯論終結，判決如下：
    主  文
確認原告就被告吳華田所有坐落南投縣○○鎮○○○段○○地號土地上
，如附圖即南投縣埔里地政事務所複丈日期民國一百一十一年一
月十七日土地複丈成果圖編號①使用地號三九所示面積二七點六
一平方公尺之土地範圍內，有通行權存在。
被告就所有坐落南投縣○○鎮○○○段○○○○○地號土地上，如附圖即南
投縣埔里地政事務所複丈日期民國一百一十一年一月十七日土地
複丈成果圖編號①所示面積八二點八二平方公尺之土地範圍內，
應容忍原告通行，且不得設置障礙物或為任何妨害原告通行之行
為，暨應容忍原告開設碎石級配底層路面、（行經如附圖綠線所
示私設水溝上方部分）水泥涵管及頂蓋之道路。
原告其餘之訴駁回。
訴訟費用由原告負擔。 
    事實及理由
壹、程序部分：
一、被告陳嘉偉經合法通知，未於最後言詞辯論期日到場，核無
    民事訴訟法第386條各款所列情形，爰依原告聲請，由其一
    造辯論而為判決。
二、按確認法律關係之訴，非原告有即受確認判決之法律上利益
    者，不得提起之，民事訴訟法第247條第1項前段定有明文。
    又按所謂即受確認判決之法律上利益，係指法律關係之存否
    不明確，原告主觀上認其在法律上之地位有不安之狀態存在
    ，且此種不安之狀態，能以確認判決將之除去者而言，若縱
    經法院判決確認，亦不能除去其不安之狀態者，即難認有受
    確認判決之法律上利益（最高法院52年度台上字第1240號判
    決意旨參照）。次按於確認通行權訴訟之情形，土地所有人
    祇須對就該法律關係（通行權）存否不明確而有爭執之相鄰
    周圍地所有人提訴已足，不以對所有之周圍地所有人提訴為
    必要（最高法院89年度台上字第2500號、90年度台上字第16
    6號判決意旨參照）。經查：原告主張其所有坐落南投縣○○
    鎮○○○段00地號土地（下稱系爭土地），因與公路間欠缺適
    宜之聯絡致無法為通常之使用，故聲明請求確認其就被告陳
    嘉偉所有坐落南投縣○○鎮○○○段00地號土地（下稱陳嘉偉土
    地）、被告吳華田所有坐落同段39地號土地（下稱吳華田土
    地），如附圖即南投縣埔里地政事務所（下稱埔里地政）複
    丈日期民國111年1月17日土地複丈成果圖（下稱附圖）內編
    號①所示、面積82.82平方公尺之土地，有通行權存在。然而
    ：
　㈠關於原告聲明請求確認其就被告吳華田所有如附圖編號①使用
    地號39所示面積27.61平方公尺之吳華田土地，有通行權存
    在部分，為被告吳華田所否認，則就該部土地通行權之存在
    及範圍，自屬不明確，致原告法律上地位有不安之狀態，且
    能以本件確認判決將之除去，原告就此部分提起本件確認訴
    訟，即有受確認判決之法律上利益，於法固無不合。 　
　㈡惟關於原告聲明請求確認被告陳嘉偉所有如附圖內編號①使用
    地號12所示、面積55.21平方公尺之陳嘉偉土地，有通行權
    存在部分，為被告陳嘉偉所同意而不爭執（見本院卷第167
    頁），則就該部土地通行權之存在及範圍，自無不明確，致
    原告法律上地位有不安之狀態，原告就此部分提起本件確認
    訴訟，即無受確認判決之法律上利益，於法即有未合，應予
    駁回。
貳、實體部分：
一、原告主張略以：
　㈠系爭土地為原告所有，使用分區為特定農業區、使用地類別
    為農牧用地，欲供農作使用，具使用農業或運輸機具需求；
    陳嘉偉土地為被告陳嘉偉所有，吳華田土地為被告吳華田所
    有。離系爭土地最近公路，為系爭土地西方、坐落同段11地
    號土地上之中山路4段20巷（下稱系爭公路）。
　㈡系爭土地與系爭公路間，因有吳華田土地及陳嘉偉土地（下
    合稱系爭鄰地）之阻隔，而未直接相鄰，且現況僅有可供人
    徒步行走之田埂，無可供農業或運輸機具通行之適宜聯絡道
    路，為袋地，得通行周圍鄰地至系爭公路。
　㈢系爭土地往西依序通行如附圖編號①所示位置之吳華田土地及
    陳嘉偉土地至系爭公路（下稱系爭通行路線），應屬對周圍
    鄰地及被告土地損害最小之處所；且以3公尺寬度通行如附
    圖編號①所示面積之系爭鄰地至系爭公路，應屬系爭土地為
    通常使用所必要之範圍。
　㈣爰依民法第787條第1項、第788條第1項本文規定，提起本件
    訴訟，並聲明：確認原告對被告所有系爭鄰地如附圖編號①
    所示面積82.82平方公尺之系爭鄰地（含吳華田土地面積27.
    61平方公尺及陳嘉偉土地面積55.21平方公尺），有通行權
    存在；被告於前開通行權範圍內土地，應容忍原告通行，不
    得設置地上物或有任何妨礙原告通行之行為，暨應容忍原告
    開設水泥路面、（行經如附圖綠線所示私設水溝上方部分）
    水泥涵管及頂蓋之道路。
二、被告部分：
  ㈠被告陳嘉偉固未於言詞辯論期日到場，惟其已提出書狀表示
    ：其同意原告之請求（含系爭路線之通行處所、範圍、方式
    等）。
　㈡被告吳華田抗辯略以：系爭土地倘依系爭通行路線至系爭公
    路，將使吳華田土地東北方一角成為畸零地，非屬對吳華田
    土地損害最小之處所；系爭土地既僅具使用農業或運輸機具
    需求，則無庸以3公尺寬度通行系爭鄰地，亦無庸開設柏油
    或水泥路面之道路。並聲明：原告之訴駁回。
三、本院之判斷：
　㈠系爭土地為袋地：
　⒈按土地因與公路無適宜之聯絡，致不能為通常使用者，除因
    土地所有人之任意行為所生者外，土地所有人得通行周圍地
    以至公路，民法第787條第1項前段定有明文；至所謂「土地
    與公路無適宜之聯絡，致不能為通常之使用」，其情形不以
    土地絕對不通公路為限，即土地雖非絕對不通公路，因其通
    行困難以致不能為通常之使用時，亦應許其通行周圍地以至
    公路（最高法院53年度台上字第2966號判決意旨固可參照）
    。
　⒉經查：系爭土地為原告所有，使用分區為特定農業區、使用
    地類別為農牧用地，欲供農作使用，具使用農業機具需求；
    陳嘉偉土地為被告陳嘉偉所有，吳華田土地為被告吳華田所
    有。離系爭土地最近公路，為系爭土地西方之系爭公路。系
    爭土地與系爭公路間，因有吳華田土地、陳嘉偉土地之阻隔
    ，而未直接相鄰，且現況僅有可供人徒步行走之田埂，無可
    供農業機具通行之適宜聯絡道路等事實，有前開土地之土地
    登記第一類謄本及地籍圖謄本、相關照片等件可證（本院卷
    第21、39至42、67至72、81至87頁），並經本院會同埔里地
    政人員、兩造於111年1月17日履勘現場，製有勘驗筆錄、現
    場照片在卷，且囑託埔里地政人員測量繪製有土地複丈成果
    圖（即附圖）可參（見本院卷第97至111、125至127頁），
    且為兩造所不爭執，應堪認定。從而，系爭土地與系爭公路
    間無適宜之聯絡，致不能為通常使用，應屬袋地，原告得依
    民法第787條第1項規定，通行周圍地至系爭公路。
　㈡系爭土地依系爭通行路線通行至系爭公路，屬必要且對周圍
    鄰地損害最小之處所及方法，原告就如附圖編號①使用地號3
    9所示範圍之吳華田土地，有通行權：
　⒈按袋地通行權人應於通行必要之範圍內，擇其周圍地損害最
    少之處所及方法為之，民法第787條第2項定有明文，蓋該條
    第1項賦予袋地人得通行周圍鄰地，係藉由擴張袋地所有權
    之方式，使袋地仍能達到使用收益之功能，然此亦構成限制
    鄰地之效果，致鄰地受有使用收益上之負擔，自應必要及損
    害最小為其範圍，方能達成調和鄰地間關係，使鄰接土地均
    能達其使用收益功能而物盡其用之社會整體利益目的。是袋
    地通行權人之通行，自應限於必要之程度，且應選擇對鄰地
    損害最少之處所為之（最高法院83年度台上字第1606號判決
    意旨參照）。至所謂「通行必要範圍內」及「周圍地損害最
    少之處所及方法」，應依社會通常之觀念，就周圍鄰地之土
    地性質、地理狀況，周圍鄰地所有人或利用人之利害得失，
    斟酌判斷之（最高法院98年度台上字第1842號判決意旨參照
    ）。又所指之「通行必要範圍」，應兼顧安定性與發展性、
    客觀性與主觀性；安定性指過去通路通行事實之延續，發展
    性則指未來事實上之需要而為現狀之變更；客觀性指袋地亟
    需通路以之為對外聯絡，依地表地形之位置關係，客觀上為
    一般人所認同之通行路線，例如直線之路線優於曲折之路線
    ，不需拆除地上物之路線優先於需拆毀地上物之路線；主觀
    性指依袋地使用權人之使用目的所被認定之通行路線。所指
    「對周圍地損害最少之處所及方法」，可就通行地現在之使
    用類別（該通行土地之地目為何）、對他人土地完整性之影
    響（是否會產生畸零地、對建物之建築是否有影響）、對地
    上物之影響（是否要拆除地上物）、對他人造成之損失等各
    項因素綜合比較。
　⒉經查：
　⑴關於原告對如附圖編號①使用地號39所示、面積27.61平方公
    尺之吳華田土地，有通行權之事實，為被告吳華田所否認而
    爭執，故就此範圍，自有加以確認之利益及必要；至原告對
    如附圖編號①使用地號12所示、面積55.21平方公尺之陳嘉偉
    土地，有通行權之事實，為被告陳嘉偉所同意而不爭執，故
    就此範圍，欠缺加以確認之利益及必要，且經本院駁回此部
    訴訟，已如前開程序事項所述，先予敘明。
　⑵衡以系爭土地與系爭公路間，因有系爭鄰地之阻隔，而未直
    接相鄰，已如前述，則不論選擇何種通行路線，均難免經過
    吳華田土地，始能與系爭公路為聯絡，是系爭通行路線，以
    吳華田土地作為通行鄰地，實屬必要之通行處所。再者，位
    於如附圖綠色線條所示私設水溝東北方、呈三角型之吳華田
    土地，因該私設水溝之存在，本已不利與南方之吳華田土地
    合併利用，且該部分土地之現況，亦係與陳嘉偉土地合併使
    用中（現使用人不明），有地籍圖謄本、附圖、航照圖、本
    院履勘現場所拍攝現場照片可證（見本院卷第21至23、107
    至111、127頁），是系爭通行路線，僅以位於如附圖綠線所
    示私設水溝東北方、呈三角型之部分吳華田土地作為通行鄰
    地，實屬對吳華田土地損害最小之通行處所。參以，系爭土
    地為使用分區為特定農業區、使用地類別為農牧用地，欲供
    農作使用，具使用農業或運輸機具需求，亦如前述，復衡以
    ，汽車全寬依道路交通安全規則第38條規定已可達於2.5公
    尺，大型農業或運送機具寬度亦多有大於2.5公尺之情，再
    佐以，系爭通行路線與系爭公路間，形成一大角度轉彎，須
    預留一般車輛、農業或運輸機具轉彎時所需寬度，是系爭通
    行路線，以3公尺寬度通行系爭鄰地（含吳華田土地），應
    屬系爭土地為通常使用所必要之範圍；至被告吳華田抗辯無
    庸以3公尺寬度通行系爭鄰地等等，容有誤會。
　⑶被告吳華田固抗辯系爭通行路線，將使吳華田土地東北方一
    角成為畸零地等等，固非無稽；然而，位於如附圖綠線所示
    私設水溝東北方、呈三角型之吳華田土地，因該私設水溝之
    存在，本已不利與南方之吳華田土地合併利用，已如前述；
    再者，位於如附圖編號①使用地號39所示紅色區塊（即原告
    主張通行吳華田土地範圍）東北方、呈三角型之吳華田土地
    （下稱系爭畸零地），面積僅為4.32平方公尺，有埔里地政
    111年3月22日埔第二字第1110002708號函可證（見本院卷第
    155至157頁）；況且，吳華田土地東北方與系爭土地北方地
    籍線交界處，本就呈尖角形狀，由系爭土地北方地籍線往西
    方延伸，本難避免使吳華田土地東北方產生系爭畸零地；參
    以，系爭畸零地與如附圖編號①使用地號39所示紅色區塊（
    即原告主張通行吳華田土地範圍）合計面積僅31.93平方公
    尺，相較如附圖編號①使用地號12所示紅色區塊（即原告主
    張通行陳嘉偉土地範圍、被告陳嘉偉願供原告通行範圍）面
    積55.21平方公尺，負擔顯較微小；是系爭通行路線縱使吳
    華田土地東北方一角成為系爭畸零地，亦可認已屬對周圍地
    或系爭鄰地或吳華田土地損害最少之處所。
　⑷從而，系爭土地依系爭通行路線通行至系爭公路，屬必要且
    對周圍鄰地損害最小之處所及方法，原告為系爭土地所有權
    人，就如附圖編號①使用地號39所示、面積27.61平方公尺之
    吳華田土地，應有通行權存在。
　㈢被告於如附圖編號①所示範圍土地內，應容忍原告通行，不得
    為任何妨礙原告通行之行為：
　⒈按鄰地通行權之性質，為土地所有權人所有權之擴張，與鄰
    地所有權人所有權之限制，是以土地所有權人或使用權人，
    如確有通行鄰地之必要，鄰地所有權人或使用權人，即有容
    忍其通行之義務，此為法律上之物的負擔（最高法院70年度
    台上字第3334號判決意旨參照）。又通行權人既經確認有通
    行權存在，被通行地之所有人及使用人自有容忍之義務（最
    高法院85年度台上字第1781號判決意旨參照）。
　⒉經查：原告就如附圖編號①使用地號39所示、面積27.61平方
    公尺範圍之吳華田土地，有通行權存在，已認定如前；就如
    附圖編號①使用地號12所示、面積55.21平方公尺範圍之陳嘉
    偉土地，有通行權存在，亦為被告陳嘉偉所同意而不爭執，
    已如前述；從而，基於通行權之作用，被告於原告有通行權
    範圍即如附圖編號①所示、面積82.82平方公尺範圍之系爭鄰
    地內，自應容忍原告通行，不得為任何妨礙原告通行之行為
    。
　㈣被告於如附圖編號①所示範圍土地上，應容忍原告開設碎石級
    配底層路面、（於行經如附圖綠線所示私設水溝上方部分）
    水泥涵管及頂蓋之道路：
　⒈按有通行權人於必要時，得開設道路，民法第788條第1項本
    文定有明文。次按農路路面之處理，以鋪設至「碎石級配底
    層」為原則，農地重劃區農路水路工程設施設計標準第3條
    亦有明文。
　⒉經查：
　⑴原告就如附圖編號①所示範圍土地，有通行權存在，已如前述
    ，為通行權人；又前開範圍土地，現況為田地、田埂、私設
    水溝，有附圖、航照圖、本院履勘現場所拍攝現場照片等件
    可證（見本院卷第23、107至111、127頁），尚無法供一般
    車輛、農業或運輸機具為便利及安全之通行，有開設道路之
    必要。
　⑵然系爭土地為使用分區為特定農業區、使用地類別為農牧用
    地，欲供農作使用，具使用農業機具需求，已如前述，則原
    告所得開設道路之種類，於前開農業需求之範圍內，始屬必
    要；又農路路面之處理，以鋪設碎石級配底層為原則，已如
    前述；況原告亦稱其可接受鋪面為碎石之道路等語明確（見
    本院卷第163頁）；堪認開設鋪設碎石級配底層路面之道路
    ，即足供一般車輛、農業或運輸機具為便利及安全之通行。
    是以，原告所開設道路，應以鋪設碎石級配底層之路面為限
    ，始屬必要；原告請求開設水泥路面之道路等等，則無必要
    。
　⑶至吳華田土地及陳嘉偉土地上，有如附圖綠線所示私設水溝
    存在，有附圖、航照圖、本院履勘現場所拍攝現場照片等件
    可證（見本院卷第23、107至111、127頁），則原告就行經
    前開私設水溝部分土地開設道路時，尚應兼顧水流通暢。是
    以，原告請求所開設道路在行經前開私設水溝上方部分，得
    以水泥涵管及頂蓋等方式為之，應屬合理且必要。
　⑷從而，被告於前揭通行權範圍即如附圖編號①所示、面積82.8
    2平方公尺範圍土地上，應容忍原告開設碎石級配底層之路
    面道路，且於行經如附圖綠線所示私設水溝上方部分，亦應
    容忍原告以水泥涵管及頂蓋方式開設道路。
　⑸此外，本件確認通行權訴訟，僅係判定原告於私法上有無於
    被告土地上通行及開設道路之權利，並非免除原告於開設道
    路時應受之行政管制（例如相關法令規範或相關主管機關審
    核等），附此敘明。
四、綜上所述，原告本於民法第787條第1項、第788條第1項本文
    等規定，請求確認其就被告吳華田所有如附圖編號①使用地
    號39所示面積27.61平方公尺之吳華田土地，有通行權存在
    ；並請求被告於如附圖編號①面積82.82平方公尺之系爭鄰地
    ，不得設置地上物或有任何妨礙原告通行之行為，暨容忍原
    告開設碎石級配底層路面、（行經如附圖綠線所示私設水溝
    上方部分）水泥涵管及頂蓋之道路，均有理由，應予准許；
    逾此範圍之請求，則屬無據，應予駁回。
五、本件事證已臻明確，兩造其餘攻擊防禦方法及舉證，核與判
    決結果不生影響，爰不逐一論述，併此敘明。
六、按各當事人一部勝訴、一部敗訴者，其訴訟費用，由法院酌
    量情形，命兩造以比例分擔，或命一造負擔，或命兩造各自
    負擔其支出之訴訟費用，民事訴訟法第79條定有明文；次按
    敗訴人之行為，按當時之訴訟程度，為伸張或防衛權利所必
    要者，所生之費用，法院得酌量情形，命勝訴之當事人負擔
    其全部或一部，同法第81條第2款亦有明文。經查：原告勝
    訴部分，經確認其就如附圖編號①使用地號39所示之吳華田
    土地有通行權，致被告吳華田應容忍其通行及開設道路，而
    被告吳華田為維護其所有權能完整性，所為訴訟行為，應屬
    防衛其權利所必要，倘於令吳華田土地供原告土地通行之同
    時，再令土地使用受限之被告吳華田負擔訴訟費用，而土地
    使用獲益之原告減免負擔訴訟費用，恐失事理之平，爰依上
    開規定，酌量由原告一造負擔此部分之訴訟費用。至原告敗
    訴部分，則仍由原告負擔此部分之訴訟費用。
中　　華　　民　　國  　111　　年 　 5　　月　　12　　日
                  民事第二庭   法　官  葉峻石
以上正本係照原本作成。
如對本判決上訴，須於判決送達後20日內向本院提出上訴狀。如
委任律師提起上訴者，應一併繳納上訴審裁判費。
中　　華　　民　　國  　111　　年 　 5　　月　　12　　日
                               書記官  沈柏樺